【裁判字號】    97,抗,124
【裁判日期】    970902
【裁判案由】    假處分
【裁判全文】
臺灣高等法院高雄分院民事裁定           97年度抗字第124號
抗  告  人  台灣中油股份有限公司
法定代理人  乙○○
代  理  人  林石猛律師
            黃致穎律師
相  對  人  偉利興業股份有限公司
法定代理人  甲○○
上列當事人間聲請假處分事件，抗告人即債權人對於中華民國97
年4 月10日臺灣屏東地方法院96年度裁全字第3546號所為裁定提
起抗告，本院裁定如下：
    主  文
抗告駁回。
抗告訴訟費用由抗告人負擔。
    理  由
一、本件抗告意旨略以：相對人就其所經營之里港土庫加油站與
    抗告人於91年4 月1 日簽訂「中國石油股份有限公司汽車加
    油站自願加盟契約書（類型A） 」（下稱系爭加盟契約書）
    以經營汽車加油站業務，契約期間至96年3 月31日止；契約
    屆至前。抗告人即於96年1 月12日以郵局存證信函通知相對
    人不予續約。而依系爭加盟契約書第8 條關於商標管理之約
    定，於契約終止後，相對人不得再使用抗告人為加盟站所統
    一規劃設置之商標，服務標章（92年4 月29日後視為商標）
    及企業識別標示，並應塗銷及拆除已使用於里港土庫加油站
    之商標、服務標章及企業識別標示。然查相對人自契約終止
    後，仍繼續使用抗告人之商標、服務標章、企業識別標示，
    並販售油品提供公眾加油迄今，已侵害抗告人之商譽及商標
    權。抗告人雖已自行取回商標燈，惟仍恐相對人繼續使用，
    有意圖使消費者產生混淆，致誤認相對人係抗告人之加盟站
    或有合作關係，藉銷售油品之不當競爭而侵害抗告人之權益
    。又相對人原法定代理人為王鎮海，與曾涉及販賣假油之台
    北景美恆加加油站之法定代理人相同，現相對人之法定代理
    人王淳英係王鎮海之女，足見相對人與恆加加油站係連鎖集
    團關係。本件相對人亦因同屬連鎖集團關係而經媒體大幅報
    導，眾所公知，造成抗告人廣受包庇之質疑，商譽亦因之而
    大受損害，而該損害，以相對人96年度油品銷售額為計算基
    礎，即高達新台幣（下同）387 萬663 元，為免商譽之損害
    擴大，且事涉緊急，為此，爰陳明願供擔保聲請定暫時狀態
    處分，命相對人於經營之處所即屏東縣里港鄉○○路120之8
    號里港土庫加油站及附屬設施，禁止使用或授權他人使用抗
    告人之紅白藍3 色組成之加油站建物屋頂外圍圖，火炬圖（
    連鎖站牌），加油站前油品斜招牌，入口圍墻火炬圖，加油
    機面板，加油站拒馬，等商標、服務標章，並請求命相對人
    就上開商標、服務標章予以塗銷及拆除。原法院以抗告人於
    96年3 月31日即系爭加盟契約到期後，仍有銷售油品予相對
    人，且未就契約效力終止後，抗告人有無仍對相對人販賣之
    油品予以抽驗監控加以釋明為由，裁定駁回抗告人之聲請；
    然查抗告人於原法院已明白表示相對人於加盟契約到期後，
    拒不依契約內容移除相關商標標示，仍享有使用前開標示之
    利益，而使抗告人受有未能收取相關權利金額之損害。抗告
    人係依加盟契約所生債法上請求權為請求，自僅需就加盟契
    約內容之存在及相對人仍未遵從移除等情說明，即可認已盡
    法定釋明之責。至於加盟契約到期後，抗告人是否仍對相對
    人販賣之油品加以監控，本非原加盟契約之約定內容，其存
    在與否，不影響抗告人請求相對人移除之權。況相對人現已
    無油品銷售之行為，而抗告人之識別標示現仍存在於該加油
    站中，此有里港土庫加油站現場照片1 張在卷可稽，是此時
    自應考量抗告人權利之保障。從而原法院遽予裁定駁回抗告
    人之聲請，與法尚有違誤，為此提起抗告，並聲明：(一)原裁
    定廢棄。(二)准許抗告人以現金或同額之土地銀行無記名可轉
    讓定期存單為相對人供擔保後，禁止相對人於屏東縣里港鄉
    ○○路120 之8 號之里港土庫加油站及附屬設施，使用或授
    權他人使用如假處分聲請狀附表編號１項目1.2.3.4.5.6.8.
    及編號２所示之聲請之商標、服務標章及企業識別標示。(三)
    抗告人願以現金或同額之土地銀行無記名可轉讓定期存單為
    相對人供擔保後，命相對人將屏東縣里港鄉○○路120 之8
    號之里港土庫加油站及附屬設施如附表編號１所示之抗告人
    之商標、服務標章及企業識別標示塗銷及拆除。(四)抗告費用
    由相對人負擔。
二、按當事人於爭執之法律關係，聲請為定暫時狀態之處分，依
    民事訴訟法第538 條第1 項之規定，須為防止發生重大之損
    害或避免急迫之危險或有其他類似之情形而有必要時，始得
    為之。是必要之情事，自為假處分之原因，應由聲請假處分
    之人，提出相當證據以釋明之，倘不能釋明必要情事存在，
    即無就爭執之法律關係，定暫時狀態之必要（最高法院96年
    度台抗字第784 號裁判要旨參照）。又債務人聲請定暫時狀
    態之處分，依民事訴訟法第538 條之4 準用第533 條、第52
    6 條規定，應就其請求及假處分之原因加以釋明，且兩者缺
    一不可。前開釋明如有不足，而債權人陳明願供擔保或法院
    認為適當者，法院始得定相當之擔保，命供擔保後為假處分
    。所謂「爭執之法律關係，有定暫時狀態之必要者」，係指
    因避免重大損害或急迫危險或其他情事，有就爭執之法律關
    係定暫時狀態之必要者而言。而損害是否「重大」或危險是
    否「急迫」或有無「必要」？均屬不確定之法律概念，透過
    雙方利益之衡量，不失為判斷之基準，而此又待聲請人之釋
    明（最高法院94年度台抗字第792 號、96年度台抗字第186
    號裁判要旨參照）。又大或急迫既屬不確定之法律概念，而
    有賴雙方利益衡量予以判定，即應由法院視個案情節，就抗
    告人因該處分所獲得確保之利益（含遲延實現之防免所可能
    取得之利益）或可能避免損害，危險發生等類之不利益與相
    對人因該處分所將蒙受之不利益或可能遭致之損害相較，而
    重大與否，須視抗告人因定暫時狀態處分而獲得之利益或防
    免之損害，是否逾相對人因該處分所蒙受之不利益或損害（
    即未為該處分所可能取得之利益）。必在前者大於後者之情
    形，始得謂為重大而具有保全之必要性。
三、經查抗告人主張之事實，固據其提出中國石油股份有限公司
    汽車加油站自願加盟契約書（類型A） 、不續約之存證信函
    、里港土庫加油站照片、相對人公司登記資料查詢單、媒體
    報導資料等件影本為證；而前揭文書影本，固堪認抗告人就
    其對相對人請求之原因已為釋明，惟查：
  (一)兩造所簽系爭加盟契約雖已於96年3 月31日終止，然抗告人
    自系爭加盟契約終止後，抗告人仍繼續供油予相對人，以資
    出售予消費者等情，已為兩造所不爭執，並有相對人提出之
    抗告人台灣營業總處於96年4 月4 日核發予相對人持以購油
    之購貨證1 張附卷可稽（見本院卷第28頁），又相對人所經
    營之里港土庫加油站雖已於96年11月間停止營業，但其油槽
    所剩之油品仍係購自抗告人者等情，亦據相對人到院陳述在
    卷，並為抗告人所不爭執（見原審卷第86 頁 至第88頁本院
    卷26、27頁），而按消費者保護法第4 條規定：企業經營者
    ，對於其提供之商品或服務，應重視消費者之健康與安全，
    並向消費者說明商品或服務之使用方法，維護交易之公平，
    提供消費者充分與正確之資訊及實施其他必要之消費者保護
    措施。是相對人所販賣及油槽所剩之油品既均購自抗告人，
    則兩造即應同負有維護交易之公平。提供消費者充分與正確
    資訊之義務，相對人有標示油品來源之必要，自不因系爭加
    盟契約書所為規範於實際上是否得拘束兩造而有歧異。是以
    抗告人聲請本件定暫時狀態假處分，就其假處分之原因而言
    ，尚難認已盡釋明之責。
  (二)又抗告人以相對人與第三人台北景美恆加加油站（下稱恆加
    加油站）為相同之連鎖集團關係，因恆加加油站曾為販賣假
    油而已發社會事件，損害抗告人之商譽，乃認相對人利用系
    爭里港土庫加油站販賣假油之機率亦極高，如此亦將造成抗
    告人之商譽受損害云云，惟查相對人係獨立之法人主體，縱
    與恆加加油站所經營之業務雖屬一致，然經營之區域並不相
    同，且於恆加加油站販售假油事件發生後，抗告人亦可對相
    對人為油品之鑑控與督導，是尚難據此即推斷相對人亦可能
    有販售假油，致損害抗告人商譽之行為。況相對人所經營之
    里港土庫加油站已於96年11月間停止營業，且已自行將加油
    站建物屋頂外圍之紅白藍3 色及加油站拒馬、加油站面板上
    ，有關抗告人之識別標識以膠布、膠帶予以粘貼、覆蓋等情
    ，亦有兩造分別提出之現場照片在卷足憑（見本院卷第73頁
    、第85頁至第87頁），參以抗告人並未就本件如依其聲請准
    為定暫時狀態之假處分，則抗告人因之所得確保之利益（含
    遲延實現之防免所可能取得之利益），或可能避免損害危險
    發生之不利益（按抗告人於本案訴訟就此損害部分，僅請求
    相對人賠償1 元，此有起訴狀影本附於本院卷第77頁足憑）
    並未逾相對人因之所受不利益。即本件有定暫時狀態處分有
    重大而具有保全之必要性等情提出相當證據予以釋明等事實
    ，足徵本件抗告人尚未能釋明本件假處之必要情事（即假處
    分之原因）存在，揆諸首揭說明，本件即無就爭執之法律關
    係定暫時狀態之必要。
四、綜上所述，抗告人並未就本件定暫時狀態假處分之原因提出
    相當證據予以釋明，是原法院認其雖陳明願供擔保以代釋明
    ，然該釋明之欠缺，尚非金錢擔保可得補足，爰裁定駁回其
    聲請，經核並無不合。抗告意旨指摘原裁定不當，求予廢棄
    ，另為裁定，即為無理由，應予駁回。
五、據上論結，本件抗告為無理由，依民事訴訟法第495 條之1
    第1 項、第449條第1項、第95條、第78條，裁定如主文。
中    華    民    國    97    年    9     月    2     日
                            民事第三庭
                                審判長法官  張國彬
                                法      官  鄭月霞
                                法      官  吳登輝
以上正本證明與原本無異。
如不服本裁定應於送達後10日內向本院提出再抗告狀（並按他造
當事人之人數附繕本），並繳納再抗告費新台幣1,000 元。再為
抗告應以適用法規顯有錯誤為理由，並經本院之許可，該許可以
原裁定所涉及之法律見解具有原則上之重要性者為限，並委任律
師為代理人。抗告人之配偶、三親等內之血親、二親等內之姻親
，或抗告人為法人、中央或地方機關時，其所屬專任人員具有律
師資格並經法院認適當者，亦得為第三審代理人。抗告人或其法
定代理人具有律師資格者及前項情形，應於提起抗告或委任時釋
明之。
中    華    民    國    97    年    9     月    3     日
                                書  記  官  張明賢
                                                  WF


司法院資訊處製作；財團法人民間司法改革基金會備份。
